臺北高等行政法院判決
　　　　　　　　　　　　　　　　　　 96年度訴字第01053號
　　　　　　　　　　　　　　　.
原　　　告　和泰興業股份有限公司
代　表　人　甲○○
被　　　告　經濟部智慧財產局
代　表　人　蔡練生（局長）住同上
訴訟代理人　乙○○
上列當事人間因商標註冊事件，原告不服經濟部中華民國96年1
月22日經訴字第09606060280號訴願決定，提起行政訴訟。本院
判決如下：
    主  文
原告之訴駁回。
訴訟費用由原告負擔。
　　事  實
一、事實概要：
    原告前於民國94年12月1 日以「日本一番」商標（下稱系爭
    商標，如附圖所示），指定使用於商標法施行細則第13條所
    定商品及服務分類表第11類之冷氣機、通風機、空氣清淨器
    、空氣清淨機、冷暖氣機、中央系統型冷氣機等商品，向被
    告申請註冊，經被告審查，認本件商標圖樣上之「日本一番
    」係表示其商品為「日本第一品牌」或「日本銷售第一」之
    一般廣告用語，實無法使一般消費者認識其為表彰商品來源
    、品質、信譽之標誌，並得藉以與他人商品相區別，不具識
    別性，應不准註冊，以95年10月16日商標核駁第295666號審
    定書所為核駁之處分，原告不服，提起訴願，經遭駁回，遂
    提起本件行政訴訟。
二、兩造聲明：
　(一)原告聲明（原告經合法通知未於言詞辯論期日到場，其聲明
   、陳述係依其起訴狀所載）：
    1.訴願決定及原處分均撤銷。
    2.訴訟費用由被告負擔。
  (二)被告聲明：
    1.駁回原告之訴。
    2.訴訟費用由原告負擔。
三、兩造之爭點：系爭商標指定使用於商標法施行細則第13條所
    定商品及服務分類表第11類之商品，是否該當商標法第23條
    第1項第1款之規定，而應不准註冊？
  (一)原告主張之理由：
    1.「商標得以文字、圖形、記號、顏色、聲音、立體形狀或
      其聯合式所組成。前項商標，應足以使商品或服務之相關
      消費者認識其為表彰商品或服務之標識，並得藉以與他人
      之商品或服務相區別。」商標法第5 條定有明文。又「不
      符合第5 條規定者，不得註冊」為商標法第23條第1 項第
      1 款所明定。申請之商標若無法使消費者識別其商品或服
      務來源時，即失商標之功能，自不得准其註冊。惟同法第
      23 條 第4 項規定：「有第1 項第2 款規定之情形或有不
      符合第5 條第2 項規定之情形，如經申請人使用且在交易
      上已成為申請人商品或服務之識別標識者，不適用之。」
      亦即經過申請人長久使用及商品廣泛行銷，已具有標誌性
      ，能使一般購買者認識其表彰營業之標識，並得藉以與他
      人商品辨別者，仍不失為具有特別顯著性，即應准其註冊
      。
    2.系爭商標係由「日本一番」4 中文字加以設計造型所組成
      ，其中「日」字的呈現方法係以「口」圖樣中間有一醒目
      的紅點，給人寓目印象為日本國旗圖樣，在後為「本一番
      」之文字而構成，與單純文字使用與廣告介紹有別。且「
      一番」雖有第一的意思，但現今消費者亦知，雖稱「一番
      」，其品質、功用或許並非「一番」，充其量僅為商品或
      服務來源之表彰，不致信以為真，因此被告亦准國內多數
      業者以「一番」或以其日文發音「I chi ban 」即「一級
      棒」為商標者：(1)註冊第892360、909474、891889號，其
      商標文字皆為平板鋪陳的「一級棒」，未加以任何設計。
      (2)註冊第98223 、156166、147542號，其商標為中文字「
      一級棒」與羅馬拼音「I CHI BAN 」並列組成。(3)註冊第
      859741、828955、395963號，其商標僅有簡潔「一番」二
      文字組成。其中亦有與本案相同以「地名」結合「一番」
      形成一商標者，如：「台灣一番」、「山崎一番」、「中
      華一番」商標等，其中有些商標態樣僅以單純文字呈現，
      尚具識別性而經被告核准註冊，系爭商標非但經過設計，
      又有強力的廣告播送，自具識別性而可核准註冊。
    3.被告認系爭商標有「日本第一」之意，而不具識別性，應
      不得核准本案商標之註冊，惟經檢索與本案相同以「第一
      」或「地名」結合「第一」為商標名稱者，所在多有，而
      為保障人民權益，行政機關對於相同案情所為之處分，應
      依同一標準，而原告所舉之商標與系爭商標註冊匠意相同
      ，皆獲被告核准註冊，依同一審查基準，系爭商標自無不
      得註冊之理：(1)註冊第0000000 、0000000 、0000000 號
      ，皆以單純文字「第一」為商標圖樣呈現。(2)註冊第1483
      05號「台灣第一」，商標組成為「地名」結合「第一」。
      (3)註冊第0000000 、0000000 號「亞洲第一」，商標除文
      字部分另有一圖樣所組成。又系爭商標於實際使用態樣並
      無差異，於廣告時，使用低沉男音唸出「日本一番」之日
      文「」，以加深消費者記憶之方式唱呼該
      商標，原告並透過不同傳播媒介（諸如電視、網路、雜誌
      、報紙及舉辦大型活動等），大量、密集且頻繁的播送廣
      告，使其該商標與原告間產生無法分離之聯結，讓相關公
      眾皆可認識原告所提供之商品或服務，是以系爭商標已足
      作為表彰原告商品或服務來源之標識。且縱為不具識別性
      之文字、圖形或記號之組合，亦可經長期廣告、使用取得
      識別性，而可准註冊，如：「多喝水」商標；或為商品或
      所提供服務之說明文字，於經過設計使用，聲明未經設計
      之文字不在專用之列後，同樣也可申請註冊，如：註冊第
      896403號「MARCO POLO BAGEL」商標、註冊第852816號「
      BAGEL 貝可圈」商標等。
  (二)被告主張之理由：
    1.按「商標應足以使商品或服務之相關消費者認識其為表彰
      商品或服務之標識，並得藉以與他人之商品或服務相區別
      」，為商標法第5 條第2 項所明定；又「商標不符合第5
      條規定者」，不得註冊，復為商標法第23條第1 項第1 款
      所明定。
    2.本件原告申請註冊之系爭商標圖樣上之中文「日本一番」
      ，其中「日本」為國名、地名，「一番」為一般習見之日
      文漢字，意即「第一、第一名」，是整體商標圖樣「日本
      一番」即「日本第一名」之意，為單純敘述用語，以之作
      為商標，指定使用於「冷氣機、通風機、空氣清淨器」等
      商品，予消費者之印象，實屬用以表示其商品為「日本第
      一」之一般廣告用語，尚無法使相關消費者認識其為表彰
      商品來源、信譽之標誌，並得藉以與他人商品相區別，應
      不具識別性，自有首揭法條規定之適用。
    3.原告雖稱系爭商標經其大量密集的廣告，已屬具識別功能
      之商標，惟經審核所檢送之光碟片、廣告、收據等資料，
      其標示日期最早自93年2、3月起，至今僅短短數年，尚難
      據以認為系爭商標已經長期使用而具商標識別性。又觀其
      廣告內容大多以本件「日本一番」介紹其所代理之「大金
      」「DAIKIN」空調設備為日本之第一品牌，所主張系爭商
      標非但經日本國旗圖樣設計，且於廣告時使用低沉男音唸
      出「日本一番」之日文等使用方式，亦僅在於加強其所代
      理之「大金」「DAIKIN」空調設備為「日本第一」之廣告
      效果，是予消費者之印象，仍屬用以標榜該商品為「日本
      第一」之廣告性或敘述性用語，自屬欠缺商標性質，尚難
      遽認系爭商標業經使用已足以使相關消費者認識其為表彰
      原告商品或服務之識別標識。所舉「台灣一番」、「山崎
      一番」、「中華一番」、「亞洲第一」等以地名加上「一
      番」或「第一」之商標案例，及「一級棒」、「I chi ba
      n 」、「多喝水」、「BAGEL 貝可圈」等具說明文字之商
      標案例，核其所搭配之文字涵義及圖樣各異，指定使用之
      商品及商標使用態樣亦各不相同，是其案情均與本案有別
      ，依商標個案審查拘束原則，尚不得執為系爭商標亦應核
      准註冊之論據，併予指明。
    理  由
甲、程序方面：
    原告經合法通知，無正當理由未於言詞辯論期日到場，核無
    行政事訴訟法第218 條準用民事訴訟法第386 條各款所列之
    情形，爰依被告聲請由其一造辯論而為判決。
乙、實體方面：
一、按「商標得以文字、圖形、記號、顏色、聲音、立體形狀或
    其聯合式所組成。前項商標，應足以使商品或服務之相關消
    費者認識其為表彰商品或服務之標識，並得藉以與他人之商
    品或服務相區別。」，為商標法第5 條所規定。又「商標有
    下列情形之一者，不得註冊：一、不符合第5 條規定者。‧
    ‧‧」，為同法第23條第1 項第1 款所規定。而「‧‧‧有
    不符合第5 條第2 項規定之情形，如經申請人使用且在交易
    上已成為申請人商品或服務之識別標識者，不適用之。」復
    為同法第23條第4 項所規定。
二、經查:
(一)、按本件商標圖樣係以字體經設計之「日本一番」單純中文，
    「日」字中央以一紅點代之所構成。由於其中「日本」二字
    ，為國名或地名；「一番」係為為一般習見日文漢字「
    」，意為第一、最好，整體商標圖樣即為日本第一名、
    日本最好之意，因我國與日本地理位置接近，交通便利，文
    化交流及商品貿易往來頻繁，若有日本常見流行用語或引進
    新觀念、新產品，於我國民間頃刻間即蔚然流行為風潮，故
    日文漢字「日本一番」對於我國消費者而言，應有相同意義
    之認知。是本件以「日本一番」作為商標圖樣申請註冊，並
    指定使用於冷氣機、通風機、空氣清淨器等商品，自有使消
    費者人認其係用以表示其商品為「日本第一品牌」或「日本
    銷售第一」之一般廣告用語，無法使相關消費者認識其為表
    彰商品來源、品質、信譽之標誌，並得藉以與他人商品相區
    別，應不具識別性。
(二)、原告稱本件商標經其使用，而已取得識別性云云。惟查其所
    檢送之廣告、收據等資料，其標示日期最早係自民國93年2
    月起，至今未滿三年，又觀其廣告內容「日本一番」多與「
    大金空調」、「DAIKIN」伴隨出現，予人寓目印象係標榜「
    大金空調」為日本第一之空調設備，較接近一般廣告敘述語
    。縱然原告主觀上有以其作為商標之使用，從平面廣告可知
    ，原告係為日本大金空調產品之總代理，該等廣告所指涉的
    產品來源為日本大金工業股份有限公司（工業株式
    會社），原告至多僅為立於代理商之地位，加以廣告宣傳促
    銷其所代理之日本「大金」空調商品，該等使用證據顯非表
    彰原告自己產製空調商品或者提供空調商品之經銷服務之商
    標，自難以該等使用證據而認本件「日本一番」已足以使相
    關消費者認識其為表彰原告的商品或服務，並得藉以與他人
    之商品或服務相區別，原告所訴不可採。
(三)、至原告所舉多件核准註冊商標案例，核其商標圖樣所搭配之
    文字及圖形與本件商標圖樣各異，案情有別，且依商標審查
    個案拘束原則，尚不得執為本件商標亦應核准註冊之論據。
三、從而，被告認本件商標不具識別性，就其註冊申請案為核駁
    之處分，於法並無不合，訴願決定予以維持，亦無違誤。原
    告主張前詞，請求撤銷訴願決定及原處分，為無理由，應予
    駁回。
據上論結，本件原告之訴為無理由，爰依行政訴訟法第218 條、
第98條第1 項前段，民事訴訟法第385 條第1 項前段，判決如主
文。
中    華    民    國    96     年    12     月    6   日
                        第四庭審判長法  官 陳國成
                                    法  官 李玉卿
                                   法  官 陳忠行
上為正本係照原本作成。
如不服本判決，應於送達後20日內，向本院提出上訴狀並表明上
訴理由，如於本判決宣示後送達前提起上訴者，應於判決送達後
20日內補提上訴理由書（須按他造人數附繕本）。
中　　華　　民　　國　　96　　 年　　12　 　月    6   日
 　　  　　　　　　　    　         書記官  陳又慈
